臺灣橋頭地方法院民事判決
                                      110年度訴字第815號
原      告  邱黃貴美
被      告  呂進成  


訴訟代理人  邱揚勝律師
當事人間請求分割共有物事件，本院民國111年9月15日言詞辯論
終結，判決如下：
    主  文
兩造共有坐落高雄市○○區○○段○○○地號土地應分割為如附圖（即
高雄市政府地政局仁武地政事務所複丈日期民國111年2月18日土
地複丈成果圖乙方案）所示編號437部分（面積23.86平方公尺）
，分歸原告所有；編號437⑴部分（面積47.71平方公尺），分歸
被告所有。
訴訟費用由兩造依應有部分之比例負擔。
    事實及理由
一、原告主張：坐落高雄市○○區○○段000地號土地（面積71.57平
    方公尺，下稱系爭土地）為兩造共有，原告應有部分3分之1
    ，被告應有部分3分之2。系爭土地臨大社區中華路20巷可聯
    外通行，系爭土地上有未辦保存登記門牌號碼為高雄市○○區
    ○○路00巷00號（下稱16號房屋）建物1棟，為被告與家人共
    有。原告係經由法院強制執行拍賣取得系爭土地應有部分，
    因兩造共有系爭土地難以自由使用，原告曾於109年12月15
    日郵寄信件予被告，詢問被告是否願意以每坪新台幣（下同
    ）14萬元之價格購買原告之應有部分，然至原告提起本件訴
    訟前皆未獲被告回應，可見被告並無意願購買原告之應有部
    分。系爭土地兩造間並無不分割之協議，亦無因使用目的不
    能分割之情事，因兩造就分割方案無法達成協議，自得訴請
    分割。而就分割方案部分：㈠系爭土地面積過小，不適合原
    物分割，如以原告應有部分比例換算，約只佔7.2坪，原物
    分割後，原告所受分配面積太小，將來無法利用作為建築基
    地，亦無經濟價值，因此應予變價分割。㈡如不採變價分割
    ，而採原物分割時，原告主張如高雄市政府地政局仁武地政
    事務所複丈日期民國111年2月18日土地複丈成果圖甲方案所
    示，由原告分得南側3分之1之位置部分，被告分得北得北側
    3分之2位置部分，爰依民法第823條第1項、第824條等規定
    提起本訴等語。並聲明：兩造共有系爭土地應予變價分割；
    如不採變價分割時，應分割為如高雄市政府地政局仁武地政
    事務所複丈日期民國111年2月18日土地複丈成果圖甲方案所
    示，由原告分得南側3分之1之位置部分，被告分得北得北側
    3分之2位置部分。
二、被告則以：
㈠、被告不同意變價分割系爭土地，因系爭土地有16號房屋坐落
    其上，為被告與家人共有，16號房屋除坐落於系爭土地上不
    ，另並坐落於南側鄰地即同段436地號土地上，系爭16號房
    屋現由被告出租予第三人居住使用，故16號房屋仍有使用保
    存利用價值，有保存之價值及必要。
㈡、被告主張系爭土地應為原物分割，分割方案為如附圖（即高
    雄市政府地政局仁武地政事務所複丈日期民國111年2月18日
    土地複丈成果圖乙方案）所示，北側編號437部分（面積23.
    86平方公尺），分歸原告所有；南側編號437⑴部分（面積47
    .71平方公尺），分歸被告所有。因系爭土地上之16號房屋
    ，本為被告母親所興建，目前仍可使用，應使16號房屋坐落
    於分割後由被告取得之部分，以利該房屋保存及使用等語置
    辯，並聲明：原告之訴駁回。
三、兩造不爭執事實：
㈠、系爭土地為兩造共有，原告應有部分3分之1，被告應有部分3
    分之2。
㈡、系爭土地兩造並無不能分割之協議，亦無因使用目的或法令
    限制不得分割之情形。
四、本件爭點：系爭土地應如何分割始為適當？
五、本院論斷：
㈠、按「各共有人，除法令另有規定外，得隨時請求分割共有物
    。但因物之使用目的不能分割或契約訂有不分割之期限者，
    不在此限。」；「共有物之分割，依共有人協議之方法行之
    。」、「分割之方法不能協議決定，或於協議決定後因消滅
    時效完成經共有人拒絕履行者，法院得因任何共有人之請求
    ，命為下列之分配：一、以原物分配於各共有人。但各共有
    人均受原物之分配顯有困難者，得將原物分配於部分共有人
    。二、原物分配顯有困難時，得變賣共有物，以價金分配於
    各共有人；或以原物之一部分分配於各共有人，他部分變賣
    ，以價金分配於各共有人。」、「以原物為分配時，如共有
    人中有未受分配，或不能按其應有部分受分配者，得以金錢
    補償之。」、「以原物為分配時，因共有人之利益或其他必
    要情形，得就共有物之一部分仍維持共有。」，民法第823
    條第1項、第824條第1、2、3、4項定有明文。次按，定共有
    物分割之方法，固可由法院自由裁量，但亦須以其方法適當
    者為限，應斟酌當事人之聲明、意願，各共有人之利害關係
    ，及共有物之性質、價格、分割前之使用狀態、經濟效用、
    分得部分之利用價值及全體共有人之利益等有關情狀，而為
    適當之分配，要以維持全體共有人之公平為標準（最高法院
    51年台上字第1659號、78年台上字第1241號、96年度台上字
    第108號判決要旨參照）。查，系爭土地為兩造共有，兩造
    並未訂有不能分割之契約，亦無因法令限制或使用目的不能
    分割之情事等情屬實，業見前述，故原告依上開規定訴請分
    割，自屬有據。
㈡、而就分割方案部分：
　１、按民法第824條第2項第2款規定「分割之方法不能協議決定
      ，或於協議決定後因消滅時效完成經共有人拒絕履行者，
      法院得因任何共有人之請求，命為下列之分配：..二、原
      物分配顯有困難時，得變賣共有物，以價金分配於各共有
      人。」，依上開規定可知，共有之分割，原則上應採原物
      分割，只有原物分配顯有困難時，始得變賣共有物採變價
      方式分割。查，系爭土地以原物分配，並無顯有困難之情
      形，且如採變價分割方式分割，致系爭土地遭他人買得，
      被告所有之16號房屋將遭被他人請求拆屋還地，對被告造
      成重大損害，且衍生訴訟，浪費司法資源，故原告主張應
      變價分割，即不足採。
　２、而就原告主張之甲方案及被告主張之乙方案部分：
　　　經查：「㈠系爭土地東側面臨光華路20巷，北側、西側為
      他人房屋，南側為同段436地號（是被告堂兄弟共有之土
      地），出入均須由東側之光華路20巷（該巷2至3公尺寬不
      等）。㈡系爭437地號土地及436地號土地之後半部（西側
      ）有磚造石棉瓦之平房1棟，門牌號碼光華路20巷16號（
      為被告所有）。㈢土地之前半部為空地，設有簡易車棚供
      停放機車及曬衣服之用。㈣系爭16號房屋主體為磚造石棉
      瓦平房，於房屋主體北側有增建之水泥一層庫房。」等情
      ，有本院履勘現場之勘驗筆錄、現場照片、現場圖（卷二
      第125頁以下）及如附圖之高雄市政府地政局路竹地政事
      務所複丈成果圖（卷二第153頁以下）在卷可稽。依上開
      情形：⑴如採原告主張之甲方案，因原告分得者係南側3分
      之1之位置部分，此部分係16號房屋之主要部分，被告所
      有之16號房屋將遭原告請求拆除房屋之主要部分，致房屋
      因主要部分遭拆除，而致整棟房屋無法居住使用，對被告
      造成重大損害。⑵如採被告主張之乙方案，由原告分得北
      側3分之1之位置部分，因16號房屋北側係增建之水泥一層
      庫房，縱遭原告請求拆除，房屋之主要部分不致於受影響
      ，房屋仍得居住使用，不會對被告造成重大損害，且被告
      並已陳明願將北側部分拆除等語，不會衍生訴訟，浪費司
      法資源。⑶至於原告分得部分之面積部分雖有狹小，惟原
      告係經由法院強制執行拍賣取得系爭土地之應有部分，上
      開情形均已載明於拍賣公告上，原告於投標前早己知悉，
      仍甘冒風險而願意投標買受，自應承受上開不利益。⑷故
      被告主張之乙方案方式分割，應屬較為公平、合理、妥適
      之分割方案，爰定其分割方法為如主文第1項所示。
六、末按，分割共有物之訴本質上並無訟爭性，係由法院斟酌何
    種分割方案較能增進共有物之經濟效益，並兼顧兩造之利益
    ，以決定適當之分割方法，並無所謂何造勝訴敗訴之問題，
    是以如將訴訟費用完全命形式上敗訴之被告負擔，實欠公允
    。本院審酌兩造各自因本件訴訟所得到之利益，認本件之訴
    訟費用，應由兩造依應有部分之比例負擔，併予敘明。
七、訴訟費用負擔之依據：民事訴訟法第80條之1 
中　　華　　民　　國　　111 　年　　9 　　月　　30　　日

                  民事第一庭  法　官　郭文通
以上正本係照原本作成。
如對本判決上訴，須於判決送達後20日內向本院提出上訴狀。如
委任律師提起上訴者，應一併繳納上訴審裁判費。
中　　華　　民　　國　　111 　年　　9 　　月　　30　　日
                              書記官　林香如